臺灣高等法院高雄分院刑事判決　　　　99年度上易字第1138號
上　訴　人
即　被　告　顏全麟
選任辯護人　林復華律師
　　　　　　林柏瑞律師
上列上訴人因詐欺等案件，不服臺灣澎湖地方法院98年度易字第
72號中華民國99年10月18日第一審判決（起訴案號：臺灣澎湖地
方法院檢察署98年度偵字第387 、594 號），提起上訴，本院判
決如下：
     主  文
上訴駁回。
顏全麟緩刑肆年，緩刑期間內付保護管束，並應向執行檢察官指
定之政府機關、政府機構、行政法人、社區或其他符合公益目的
之機構或團體提供肆拾小時之義務勞務。
     事  實
一、顏全麟於民國96年12月17日起迄今，擔任澎湖籍、20噸以上
    、原主機750 匹馬力之「新宏興號」（編號：CT4-2189號）
    之船長，負責前揭漁船之所有船務運作，包括駕駛漁船、販
    賣魚獲及申購優惠漁船用油，該漁船之登記船主則為渠合夥
    友人高武華，其明知：（一）依法領有漁業證照之漁業人於
    國內購買漁業動力用油作漁業使用，依法免徵貨物稅、營業
    稅，並享有優惠油價之補貼款（見漁業動力用油優惠油價標
    準第4 條）; （二）20噸以上之漁船，除別有規定外，原則
    上自95年12月31日前，均應裝設航程紀錄器（Voyage Data
    Recorder；下稱VDR ，見漁業動力用油優惠油價標準第5 條
    ），而VDR 於裝設後不得任意自行拆卸，以確保所記錄內容
    係海上作業時數；（三）裝設VDR 之漁船，按VDR 記錄之作
    業時數，並依據下述標準計算優惠漁業動力用油量：1.主機
    甲種用油（指供漁船柴油機使用之柴油）部分，以0.19公升
    ×馬力數×作業時數；2.副機用油部分，有冷凍機者，以0.
    19公升×馬力數×作業時數；無冷凍機，則以0.11×馬力數
    ×作業時數（見漁業動力用油優惠油價標準第7 條）；（四
    ）以不實證件，偽造、變造航程資料及從事非漁業行為購買
    優惠漁業動力用油，漁業人應繳回該違規航次漁業動力用油
    之貨物稅、營業稅及優惠補貼款（見優惠油價標準第13條第
    1 款、第4 款及第7 款）。
二、顏全麟為以不實之加大引擎馬力匹數詐領更多漁船優惠用油
    ，明知未購入及實際更換「三菱牌、型號S6R2-MPTK2、1000
    匹馬力」之主機引擎於「新宏興號」漁船上，竟取得莊德利
    （另案被告，犯業務上登載不實文書部分，另經臺灣澎湖
    地方法院判處有期徒刑6 月在案）於96年12月6 日偽開之載
    有「馬力數：1000匹馬力、汽缸數：6 缸、迴轉數：1450轉
    、廠牌：三菱、形式：S6R2- MPTK2 、汽缸直徑* 行程：17
    0 ×220 」之「船用機械證明」及載有「（品名）三菱柴油
    引擎六缸、1000匹馬力、（數量）乙部、（單、總價）新臺
    幣（下同）4 萬5 千元」之免用統一發票收據各1 紙，旋基
    於意圖為自己不法之利益之詐欺得利犯意、行使業務上登載
    不實文書之犯意，持該不實之船用機器證明及免用統一發票
    收據權充機器來源及買賣證明，經由不知情之報關員蘇全忠
    於97年1 月2 日，向漁業署提出「動力漁船改、增裝主、副
    機申請書」〈欲將其上主機（引擎）換裝成三菱牌6 缸、10
    00匹馬力柴油機〉，而行使前揭業務登載不實之文書；嗣前
    揭申請案，經不知情之漁業署承辦人函覆同意，使不知情之
    未仔細辨明三菱牌1000匹馬力引擎特徵，僅依上開不實之船
    用機械證明及收據等為審查之高雄港務局馬公辦事處檢丈員
    呂文廣陷於錯誤，依據船舶檢查規則規定，以事先核定之主
    機實施特別檢查後，於97年1 月31日檢丈完成，顏全麟因而
    取得記載前揭不實事項之船舶檢查證書1 紙；不知情之蘇全
    忠收受後，再持之向漁業署申請換發漁業執照與配油手冊，
    辦畢後並交顏全麟收執，足生損害於漁政與港務機關對漁船
    管理之正確性及國家財政之健全，嗣顏全麟即以不實加大之
    引擎馬力匹數，分別於附表所示編號1 至20之加油日期，至
    中國石油公司澎湖馬公漁船加油站申購漁業用油，提供航程
    之VDR 供加油站不知情之人員由站內所裝設之航程讀取器讀
    取該航程記錄後，誤認漁船之引擎馬力數為1000匹馬力，因
    之陷於錯誤而依前述標準給予該漁船漁業動力優惠用油，因
    而領取優惠用油，計20次非法詐得如附表「差額馬力補貼款
    「總計」」欄所示之利益共計111 萬1,125 元（其中優惠用
    油補貼款為41萬5,573 元、免貨物稅金額64萬9,848 元，起
    訴書記載詐得不法利益536 萬8,248 元，應予更正，相關加
    油日期、加油地點、差額馬力補貼款，均詳如附表所示）。
三、顏全麟亦明知中華民國船舶未經主管機關許可，除不得航行
    至大陸地區外，且漁業執照明載不得駕駛漁船從事非漁業行
    為等限制，竟未經主管機關許可，先於97年5 月2 日下午1
    時8 分許，自臺南縣安平漁港安檢站報關出海，即駕駛前揭
    漁船，於97年5 月3 日上午10時23分許（停留5 小時），未
    經許可，航行至大陸地區之廣東省饒平縣新鄉附近（即東經
    117 度04分52.14 秒、北緯23度33分40.58 秒）；繼於97年
    8 月24 日 上午10時45分自澎湖縣馬公安檢所報關出港，即
    駕駛前揭漁船，於97年8 月25日上午時53分許（停留1 日又
    10時），未經許可，航行至大陸地區之福建省惠安縣崇武鎮
    附近（即東經118 度55分01.82 秒、北緯24度52分34.56 秒
    ）。
四、案經臺灣澎湖地方法院檢察署檢察官指揮偵辦，並由法務部
    調查局海員調查處高雄站、澎湖縣政府警察局及行政院海岸
    巡防署海岸巡防總局南部地區巡防局移送臺灣澎湖地方法院
    檢察署檢察官偵查起訴。
     理  由
甲、證據能力部分
（一）按被告以外之人於審判外之言詞或書面陳述，除法律有規
      定者外，不得作為證據；被告以外之人於審判外向法官所
      為之陳述，得為證據；被告以外之人於偵查中向檢察官所
      為之陳述，除顯有不可信之情況者外，得為證據，刑事訴
      訟法第159 條第1 項、第159 條之1 分別定有明文。又按
      被告以外之人於審判外之陳述雖不符刑事訴訟法第159 條
      之1 至之4 等4 條之規定，經當事人於審判程序同意作為
      證據，法院審酌該言詞陳述或書面陳述作成時之情況，認
      為適當者，亦得為證據；當事人、代理人或辯護人於法院
      調查證據時，知有前項不得為證據之情形，而未於言詞辯
      論終結前聲明異議者，視為有前項之同意，刑事訴訟法第
      159 條之5 定有明文。本件如後所引被告以外之人於警詢
      、偵查、審判中以被告身分所為供述，或以證人身分依法
      具結所為證述，本件被告及辯護人對該等證據之證據能力
      均不爭執（見本院卷第116 頁背面），揆諸上揭法條規定
      ，本院審酌上開證據於作成時無任何不適當之情況，認以
      之作為本案之證據，應屬適當，故其等於警詢、偵查、審
      判中所為證述均有證據能力。
（二）另其他證據部分，本院於審判期日，依各該證據不同之性
      質，以提示或告以要旨等法定調查方法逐一調查，並使當
      事人表示意見，本院亦查無法定證據取得禁止或證據使用
      禁止之情形，故認所引用各項證據資料，均具證據之適格
      。
乙、實體部分
一、按單一案件，包括連續犯、想像競合、牽連犯等關係，於起
    訴後，固不得「任意」就其中一部分事實予以撤回或減縮，
    此有最高法院95年台上字第2633號判決可參，惟依舉重明輕
    之法理，檢察官既得於第一審言詞辯論終結前撤回起訴，似
    無不許檢察官就單一案件之部分事實，於法院、檢察官均認
    起訴不當時，予以減縮之理（參照吳巡龍著「公訴時減縮起
    訴之審判範圍」，台灣法學雜誌第113 期）。本件檢察官起
    訴書起訴被告未經許可直航大陸，亦涉犯詐欺得利罪部分，
    以及被告涉犯船舶法第75條部分，業於原審經檢察官當庭予
    以減縮，又本件被告以實際航行之浬程數加油，並無「施用
    詐術」之行為，且航行至大陸地區返航後可否申請補助用油
    ，既有航行紀錄器可供勾稽比對而予准駁，亦無「使人陷於
    錯誤」之可能，被告所為，尚與刑法上詐欺之要件有間，檢
    察官就被告詐欺得利部分予以起訴，即有不當，公訴人予以
    當庭減縮，揆諸首開說明，應無不可，故經減縮起訴部分，
    無庸審理；另起訴書所記載被告詐得不法利益536 萬8,248
    元部分，業經檢察官依漁業署回函當庭減縮金額，更正為11
    1 萬1,125 元（其中優惠用油補貼款為41萬5573元、免貨物
    稅金額64萬9,848 元），依前開說明，此部分更正亦應許可
    ，合先敘明。
二、訊據被告顏全麟對於擔任前揭漁船之船長及於附表所示時、
    地以主機1000匹馬力數提供該漁船VDR 航程記錄申購優惠漁
    船用油等情坦承不諱，經查：
（一）被告於96年12月17日起迄今，擔任澎湖籍、20噸以上、原
      主機750 匹馬力之「新宏興號」（編號：CT4-2189號）之
      船長，於前述附表所載之時、地以該船VDR 航程記錄申購
      漁船優惠用油，領得優惠用油，獲有補貼款等事實，有該
      漁船之動力漁船生命史重點管理資訊報表、機漁船進出港
      檢查表、補充漁船用油書、漁船歷史購油記錄、漁業動力
      用油購油手冊、船員姓名表、漁船用油油價歷年彙整表在
      卷可考。
（二）按1000匹馬力之三菱牌S6R2-MPTK2號引擎，其引擎缸蓋上
      都貼有三菱Mark（3 個菱狀浮貼），另於水箱本體有英文
      字樣「MITSUBISHI」之LOGO，此有經濟部能源局98年6 月
      9 日能密技字第09804013040 號函附「有關三菱牌漁船用
      引擎及銘牌辨識問題與說明」參考資料1 份（含識別圖示
      ）附卷可稽（98年偵字第531 號卷第243-257 頁），而「
      新宏興號」漁船主機，經檢察官於98年4 月22日勘驗結果
      ，發現該主機引擎號牌已脫落，與上開真實之1000匹馬力
      之三菱牌S6R2-MPTK2號引擎之特徵並不相符，亦有檢察官
      勘驗筆錄、照片3 張（警卷第136-138 頁）可佐；又被告
      及證人莊德利於警詢及偵查及原審審理中均供承：「新宏
      興號」漁船未實際更換主機，係以漁船原來之750 匹馬力
      引擎委由訴外人蔡清休（已死亡）稍加整修後，由被告付
      費給莊德利請莊某開立載有「馬力數：1000匹馬力、汽缸
      數：6 缸、迴轉數：1450轉、廠牌：三菱、形式：S6R2-M
      PTK2、汽缸直徑* 行程：170 ×220 」之「船用機械證明
      」及載有「（品名）三菱柴油引擎六缸、1000匹馬力、（
      數量）乙部、（單、總價）4 萬5 千元」之免用統一發票
      收據等語，顯然「新宏興號」漁船確未實際安裝1000匹馬
      力之三菱牌S6R2-MPTK2號引擎。且三菱牌引擎依照原廠標
      準是無法透過變更加速器、噴油嘴、油柱等來加大引擎馬
      力一情，亦據匯德實業有限公司業務人員廖溪文於澎湖地
      檢署98年度偵字第473 號詐欺案件到庭證述明確，被告於
      偵查中亦自承全新三菱引擎約數百萬元，故縱認被告於警
      詢中所述，請訴外人蔡清休整修引擎一情為實，然被告僅
      花費25萬元即認可使系爭引擎加大馬力至1 千匹，亦難認
      與常情相符，況被告復無法提出任何引擎來源證明，應認
      被告確係明知莊德利所開立之船用機械證明及免用統一發
      票收據均屬登載不實之文書。
（三）另被告確持上開不實之船用機器證明及免用統一發票收據
      權充機器來源及買賣證明，經由案外人蘇全忠向漁業署提
      出「動力漁船改、增裝主、副機申請書」〈欲將其上主機
      （引擎）換裝成三菱牌6 缸、1000匹馬力柴油機〉，嗣漁
      業署函覆同意，再使高雄港務局馬公辦事處檢丈員呂文廣
      實施特別檢查並檢丈完成，被告因而取得記載前揭不實事
      項之船舶檢查證書，蘇全忠收受後，再持之向漁業署申請
      換發漁業執照與配油手冊，辦畢後並交被告收執等情，已
      據證人蘇全忠於警詢中供述實在，並有動力漁船改、增裝
      主、副機申請書、漁業執照、船舶檢查紀錄簿、中華民國
      船舶檢查證書、交通部高雄港務局馬公辦事處船舶檢查報
      告書、漁業動力用油購油手冊據在卷可考，均堪認屬實。
      被告以不實加大引擎馬力匹數之方式，各詐得如附表所示
      編號1-20之不法利益，復有行政院農業委員會漁業署99年
      3 月23日漁二字第0991206475號函附認定表可參，亦堪認
      定。
（四）又被告顏全麟未經許可，駕駛漁船進入大陸地區一節，業
      經渠警詢及偵審中供承在卷，並有VDR 航跡圖（Voyage
      Data Recorder ，檢稱VDR ，見漁業動力用油優惠油價標
      準第5 條）、機漁船機出港檢查表足以佐證，堪信為實。
（五）本件事證明確，被告犯行堪以認定，所辯為卸責之詞，不
      足採信。
二、核被告就犯罪事實欄二持不實之船用機械證明及收據向主管
    航政、漁政機關申辦檢查、登記，並取得特別檢查證書之行
    為，係犯刑法第216 條、215 條行使業務上登載不實文書罪
    ；其就事實欄二所示20次以不實加大引擎馬力匹數之方式，
    各詐得如附表所示之利益之行為，則均犯刑法第339 條第2
    項詐欺得利罪；另其先後二次未經主管機關許可將該船舶航
    行至大陸地區之行為，均係違反臺灣地區與大陸地區人民關
    係條例第28條規定，應依同條例第80條第1 項前段之罪論處
    。被告利用不知情之蘇全忠犯行使業務上登載不實文書罪及
    施用詐術取得船舶證書罪，此部分應成立間接正犯。又事實
    欄二部分，案外人莊德利僅就己身開立不實文書部分觸法，
    至被告嗣持該等不實文書申辦變更及詐得優惠用油利益等行
    為，均乏證據證明莊德利與被告有犯意聯絡或行為分擔之情
    事，此部分被告尚無與莊德利成立共犯之餘地。被告所犯行
    使業務上登載不實文書罪、詐欺得利罪、直航大陸罪，犯意
    各別，應分論併罰。
三、原審認被告罪證明確，因而適用臺灣地區與大陸地區人民關
    係條例第28條、第80條第1 項前段，刑法第11條前段、第21
    6 條、第215 條、第339 條第2 項、第51條第5 款，刑法施
    行法第1 條之1 規定，並審酌被告身為漁船船長，對政府補
    貼漁船優惠用油之美意不知珍惜，反兼以不實加大引擎馬力
    數及取得不實作業時數等不法手段趁機詐取不法利益，導至
    公帑損失、影響國家財政健全，及被告詐得之利益不少，總
    計高達100 多萬元等一切情狀，就其所犯行使業務登載不實
    文書罪，處有期徒刑8 月，詐欺得利罪，計20罪，各處有期
    徒刑8 月，又為中華民國船舶船長，違反中華民國船舶非經
    主管機關許可不得航行至大陸地區之規定，計2 罪，各處有
    期徒刑3 月，應執行有期徒刑1 年6 月，其認事用法，核無
    不合，量刑亦屬允當。被告上訴意旨，指摘原判決量刑過重
    ，為無理由，應予駁回。
四、又刑法第74條關於緩刑之規定，於95年7 月1 日、98年9 月
    1 日先後經修正施行，惟緩刑規定並非關於行為可罰性之法
    律規範，而係屬刑之宣告規範，無現行刑法第2 條第1 項之
    適用，其適用關係乃以案件在裁判時為準，並非以行為時為
    準，本案之犯罪時間，固在前揭刑法修正施行前，惟裁判時
    已於刑法修正施行後，就緩刑之宣告自應適用現行刑法第74
    條之規定（最高法院95年第8 次刑事庭會議決議參照），先
    此敘明。本院考量被告前未曾有任何前科紀錄，有高等法院
    被告前案紀錄表在卷可證，堪認其素行尚佳，諒其經此偵、
    審程序教訓後，當知警惕，應無再犯之虞；又其已於本院審
    理中坦承犯行，並繳回漁業優惠用油補貼款415,573 元，有
    行政院農業委員會100 年1 月5 日農授漁字第0991328396號
    函、郵政跨行匯款申請書可證（本院卷第114 、115 頁），
    被告亦表示願另清償其他詐欺得利之稅款部分，且願意服義
    務勞役以回饋社會，因認被告上揭所受宣告之刑，以暫不執
    行為適當，爰併依修正後刑法第74條第1 項第1 款之規定，
    為緩刑4 年之諭知。再被告不思以正當途徑賺取金錢，竟投
    機取巧，詐取國家漁業用油補貼款及免稅額之利益，其是非
    觀念顯有偏頗，為矯正其觀念使其重入正途，並體認以合法
    途徑賺取所需之重要性，爰依現行刑法第93條第1 項第2 款
    及刑法第74條第2 項第5 款（98年9 月1 日修正施行）之規
    定，命其於緩刑期間內付保護管束，並應向執行檢察官指定
    之之政府機關、政府機構、行政法人、社區或其他符合公益
    目的之機構或團體提供40小時之義務勞務（此附屬緩刑而宣
    告之非拘束人身自由之保安處分，應隨同緩刑之宣告適用同
    一法律，附此敘明）。
據上論結，應依刑事訴訟法第368 條，刑法第74條第1 項第1 款
、第2 項第5 款、第93條第1 項第2 款，判決如主文。
本案經檢察官高碧霞到庭執行職務。
中    華    民    國  100     年    1     月    26    日
                  刑事第十一庭  審判長法  官  翁慶珍
                                      法  官  孫啟強
                                      法  官  石家禎
以上正本證明與原本無異。
不得上訴。
中    華    民    國   100    年    1     月    26    日
                                      書記官  黃月瞳